【裁判字號】    97,台上,1531
【裁判日期】    970717
【裁判案由】    損害賠償
【裁判全文】
最高法院民事判決            九十七年度台上字第一五三一號
上  訴  人  甲○○
                    4樓
            乙○○
共      同
訴訟代理人  吳中仁律師
被 上訴 人  永然船務代理業股份有限公司
兼  法  定
代  理  人  丁○○
被 上訴 人  丙○○
共      同
訴訟代理人  王東山律師
上列當事人間請求損害賠償事件，上訴人對於中華民國九十七年
四月二十二日台灣高等法院第二審更審判決（九十六年度重上更
(一)字第五六號），提起上訴，本院判決如下：
    主  文
原判決廢棄，發回台灣高等法院。
    理  由
本件上訴人主張：伊之被繼承人許志昌自民國九十年十月起，即
受僱於第一審共同被告陳叔民（即定佳工程行，已判決確定），
從事基隆港船舶貨物之固定及解固工作。陳叔民於九十二年十月
十二日下午七時許，承攬被上訴人永然船務代理業股份有限公司
（下稱永然公司）所代理之水晶輪（Crystal Ray ）貨載電扶梯
解固作業時，因未注意拖板車與工字鐵間之連結面並未焊接固定
，僅以鐵鍊綑綁而未備其他防護措施，致許志昌鬆開鐵鍊時，置
放於板車上重達七千九百二十五公斤之電扶梯由後端壓下，將其
夾在電扶梯與工字鐵間，雖經送醫，仍因傷重不治死亡（下稱系
爭事故）。陳叔民為定佳工程行實際負責人，為許志昌之雇主，
就許志昌因職業災害死亡，應依法給付職業災害補償金。又陳叔
民承包永然公司之碼頭解固作業已十五年之久，未事先確認載貨
平台上之貨物有無墜落之危險，並設置符合標準之必要安全設備
及監督勞工作業之安全，自有過失而構成侵權行為。永然公司將
本件解固業務交付陳叔民承攬，就許志昌因職業災害死亡，應與
陳叔民連帶給付職業災害補償金。永然公司為事業單位，被上訴
人丁○○為其董事長、被上訴人丙○○為其總經理兼作業現場負
責人，均未於事前告知勞工及承攬人有關之工作環境危害因素，
及相關應採取之安全措施，致發生職業災害，違反勞工安全衛生
法（下稱勞安法）第五條第一項第四、五款、第十七條第一項、
第十八條第一項各款等保護他人之法律規定，亦有過失，應與陳
叔民成立共同侵權行為負連帶損害賠償責任等情。爰依侵權行為
之法律關係，求為命：(一)永然公司與陳叔民連帶給付甲○○新台
幣（下同）一百二十三萬四千二百三十八元、乙○○四十一萬一
千四百十三元；(二)被上訴人連帶給付甲○○五百十六萬六千元、
乙○○一百五十萬元，及均加計法定遲延利息之判決（未繫屬本
院者，不予贅論）。
被上訴人則以：永然公司為船務代理業者，並無船舶貨物解固能
力，系爭電扶梯解固作業非永然公司所屬事業，係由陳叔民全權
處理，永然公司與陳叔民間並無承攬關係。況系爭事故係發生於
該電扶梯離開水晶輪後置放於基隆港務局東三碼頭倉庫外之空地
時，運送任務已完成，此後陳叔民所為任何解固行為與永然公司
無涉，永然公司自無派丙○○至現場參與或監督之理，更無違反
勞安法相關規定可言，上訴人之請求自屬無據等語，資為抗辯。
原審維持第一審所為上訴人上揭敗訴部分之判決，駁回其上訴，
無非以：許志昌受僱於陳叔民從事碼頭貨物解固工作，於前揭時
地發生系爭事故，上訴人為許志昌之繼承人等事實，為兩造所不
爭，堪信為真實。查永然公司登記所營之事業為「經營船務代理
業」，其並為水晶輪該航次在基隆卸貨之航務代理，有公司變更
登記表、基隆港務局函附之代理資料在卷可稽。又船務代理業係
指受船舶運送業或其他有權委託人之委託，在約定授權範圍內，
以委託人名義代為處理船舶客貨運送及其有關業務而受報酬之事
業。再者，永然公司對水晶輪之請款清單中，亦係以各項代辦業
務之內容，逐項請款，非就水晶輪在基隆港卸貨業務之承攬報酬
而為請求，有費用摘要存卷可稽。足見永然公司經營之業務乃受
託代為處理船舶客貨運送及其有關業務，並非船舶貨物解固作業
。是其本件係受託代為處理水晶輪在基隆港卸貨之各項船務，而
非承攬水晶輪之卸貨、解固業務，縱有委請陳叔民處理水晶輪貨
載電扶梯之解固作業，仍屬受託處理他人之事務，而非以此為其
業務。至永然公司之網站資料內容，均在強調其係代理各類型船
舶之船務相關工作，諸如貨物裝卸等，並未稱其向航商承攬船舶
進港之勞務，核與船務代理規則第十八條第一項規定之內容相符
。而丙○○所稱系爭電扶梯的卸貨工作，會派人到碼頭看裝卸貨
物是否順利諸語，係在說明為達成委託人委託代理船務之目的所
為之各項行為，並不足以認定永然公司係統包進港船舶勞務工作
之承攬人。另依永然公司租稅申報及勞保加保資料，亦不足以證
明永然公司有承攬船舶勞務統包業務之情事。縱認永然公司於水
晶輪進港後，即通知陳叔民前往解固、委由鎮洲裝卸股份有限公
司（下稱鎮洲公司）卸貨等，惟均係遂行其代理船務業務之行為
，該等事務處理之結果，歸屬於委任人，自不因永然公司委請陳
叔民解固、鎮洲公司卸貨等，即謂其有從事解固、卸貨之業務。
況證人即鎮洲公司總經理蔡枝協亦證稱：「…有關裝卸技術的部
分要由專業負責，船務代理人不足負責，船務代理人只是負責提
單、艙單行政業務的聯絡而已」等語，是本件電扶梯解固作業並
非永然公司之經常業務。姑不論被上訴人對永然公司與陳叔民間
是否為承攬關係，尚有爭執，縱然屬之，永然公司所交付陳叔民
之工作係船務委託人之工作，而非永然公司之業務，上訴人主張
永然公司應依勞安法第十六條、職業災害勞工保護法（下稱職災
保護法）第三十一條第一項規定，與陳叔民連帶給付職業災害補
償金，即不足採。又系爭事故發生時，許志昌係受僱於陳叔民，
永然公司、丙○○並非雇主，亦非以其事業交付承攬，當無勞安
法第五條第一項、第十七條規定之適用，亦非同法第十八條所稱
之原事業單位，上訴人主張其違反前開勞安法之規定，並不可採
。則丁○○即無因執行公司業務違反法令或違反保護他人之法令
，致許志昌受傷死亡之行為，上訴人主張永然公司應依公司法第
二十八條第二項、民法第一百八十四條第一項、第二項規定，負
侵權行為責任，或依公司法第二十三條規定，與丁○○負連帶賠
償責任，或與丙○○依民法第一百八十八第一項負連帶賠償責任
，均無足取。綜上所述，上訴人本於勞安法第十六條、職災保護
法第三十一條第一項之法律關係，求為命：(一)永然公司與陳叔民
連帶給付甲○○新台幣（下同）一百二十三萬四千二百三十八元
、乙○○四十一萬一千四百十三元；(二)被上訴人連帶給付甲○○
五百十六萬六千元、乙○○一百五十萬元，及均加計法定遲延利
息之判決，為無理由，不應准許等詞，為其判斷之基礎。
按事業單位以其事業招人承攬時，其承攬人就承攬部分負本法所
定雇主之責任，原事業單位就職業災害補償仍應與承攬人員負連
帶責任，勞安法第十六條定有明文。又事業單位以其工作交付承
攬者，承攬人就承攬部分所使用之勞工，應與事業單位連帶負職
業災害補償之責任，職災保護法第三十一條第一項亦著有明文。
另依行政院勞工委員會（下稱勞委會）九十一年九月二十七日勞
安一字第０九一００五０七八七號函釋，事業單位所交付承攬之
工作，固不以登記之營業項目為限，然仍以事業之經常業務為範
圍，有勞委會前揭函附卷可憑（見原審卷第二二頁）。查永然公
司之網站資料顯示：「本公司為航商提供台灣各港口完整之船舶
及貨物代理…先後代理過各類型船舶，諸如全貨櫃、半貨櫃…及
各種海事工程船等有關貨物裝卸、人員上下、加油、修理、補給
及海事救難之業務…為船東降低經營成本，提供一貫完善的作業
服務」，此有永然公司之網站資料存卷可參（見原審卷第三０頁
）；而陳叔民亦陳稱與永然公司合作解固作業已有十五年之久，
系爭電扶梯之解固作業也是永然公司找的等語，核與證人即永然
公司副理顏貫丞於系爭事故發生後勞委會北區勞動檢查所訪談時
所陳，係其打電話給陳叔民通知彼等至基隆港務局東三碼頭開工
，陳叔民先向永然公司請款等情，暨丙○○於檢察官訊問時所稱
：「…我們負責本案電扶梯貨物的卸貨工作」、「我們會派人到
碼頭看裝卸貨物是否順利，若有困難會協助排除」諸語相符（見
原審第二五、五六、五七頁，第二四二頁至第二四四頁），揆諸
首開說明，系爭電扶梯之解固作業是否非屬於永然公司之經常業
務，非無研求之餘地。乃原審未詳加調查審認，遽以上揭情詞即
認系爭電扶梯解固作業並非永然公司之經常業務，進而為上訴人
不利之認定，自有認定事實與卷證資料不符之違誤。其次，原審
既認本件永然公司係受託代為處理水晶輪在基隆港卸貨之各項船
務，而非承攬水晶輪之卸貨、解固業務，縱有委請陳叔民處理水
晶輪貨載電扶梯之解固作業，仍屬受託處理他人之事務，而非以
此為其業務；又謂縱認永然公司與陳叔民間存有承攬關係，永然
公司交付陳叔民之解固工作係船務委託人之工作，而非永然公司
之業務，亦有判決理由前後矛盾之違誤。究竟永然公司與陳叔民
間是否存有承攬關係，此與系爭電扶梯之解固作業是否係永然公
司之事業範圍所關頗切，非無再為推求之必要。苟永然公司係本
於自己名義委託陳叔民解固，又同時委託鎮洲公司卸貨及預定將
系爭電扶梯堆放於碼頭，復派員到場，則上訴人主張永然公司違
反勞安法第十八條第一項各款保護他人法律之規定，是否全然不
足憑採，攸關其得否依該規定請求被上訴人負損害賠償責任之認
定，亦待釐清。本院前次發回意旨已詳予指陳，乃原審猶未詳加
推闡明晰，徒以前揭理由逕為上訴人不利之論斷，亦嫌率斷。上
訴論旨，指摘原判決不當，聲明廢棄，非無理由。
據上論結，本件上訴為有理由。依民事訴訟法第四百七十七條第
一項、第四百七十八條第二項，判決如主文。
中    華    民    國  九十七  年    七    月   十七   日
                      最高法院民事第五庭
                          審判長法官  劉  延  村
                                法官  許  澍  林
                                法官  黃  秀  得
                                法官  李  寶  堂
                                法官  童  有  德
      本件正本證明與原本無異
                                      書  記  官
中    華    民    國  九十七  年    七    月  二十八  日
                                                Ａ


司法院資訊處製作；財團法人民間司法改革基金會備份。
